臺灣板橋地方法院交通事件裁定　　　　100年度交聲字第870號
原處分機關　交通部公路總局臺北市交通事件裁決所
異　議　人
即受處分人　方世宏
上列異議人即受處分人因違反道路交通管理處罰條例案件，不服
交通部公路總局臺北市交通事件裁決所中華民國98年8 月26日北
市裁催字第裁22-CG0000000號（舉發案號：臺北縣政府警察局98
年5 月7 日北縣警交字第CG0000000 號）及99年3 月11日北市裁
催字第裁22-1AE997912號裁決處分（舉發案號：臺北市停車管理
工程處98年11月20日北市交停字1AE997912 號），聲明異議，本
院裁定如下：
    主  文
原處分均撤銷。
    理  由
一、原處分意旨略以：
  (一)異議人即受處分人方世宏所有之車號K8T-832 號普通重型機
    車，經人駕駛於民國98年4 月27日15時4 分許，行經臺北縣
    樹林市（現改制為新北市樹林區○○○路與保安路口（往迴
    龍方向），因有「機器腳踏車，不在規定車道行駛」之違規
    行為，經臺北縣政府警察局執勤員警製單對於該車所有人即
    異議人逕行舉發，遂依道路交通管理處罰條例第45條第13款
    規定，對異議人裁處罰鍰新臺幣（下同）1 千8 百元，並依
    同條例第63條第1 項規定記違規點數1 點。
  (二)異議人所有之上開機車，經人駕駛另於98年9 月22日10時47
    分許，在臺北市○○○路逸仙公園西側，因有「在道路收費
    停車處所停車，經催繳不依規定繳費」之違規行為，經臺北
    市政府交通局製單對於該車所有人即異議人逕行舉發，遂依
    道路交通管理處罰條例第56條第2 項規定，對異議人裁處罰
    鍰3 百元。
二、異議意旨略以：異議人所有之車號K8T-832 號普通重型機車
    於97年8 月15日至98年10月15日，為第三人鄭志勇所侵占，
    期間鄭志勇駕駛該機車違規之罰鍰處分，由異議人承擔並不
    合理，為此狀請法院撤銷原處分等語。
三、按汽車駕駛人，爭道行駛有「機器腳踏車，不在規定車道行
    駛」之情形者，處6 百元以上1 千8 百元以下罰鍰，並予記
    點，道路交通管理處罰條例第45條第13款、第63條第1 項定
    有明文。再者，汽車駕駛人在道路收費停車處所停車，未依
    規定繳費，主管機關應書面通知駕駛人於7 日內補繳，並收
    取必要之工本費用，逾期再不繳納，處3 百元罰鍰，同條例
    第56條第2 項亦有明定。準此，縱有未依規定繳納停車費之
    情形者，主管機關應先踐行書面通知補繳之程序，必逾期再
    不繳納，始可依法舉發裁罰。又汽車駕駛人之行為有「在道
    路收費停車處所停車，不依規定繳費」、「經以科學儀器取
    得證據資料證明其行為違規」之情形，當場不能或不宜攔截
    製單舉發者，得逕行舉發。逕行舉發，應記明車輛牌照號碼
    、車型等可資辨明之資料，以汽車所有人為被通知人製單舉
    發，固據同條例第7 之2 條第1 項第3 款、第7 款、第4 項
    規範明確。
四、惟按，處理違反道路交通管理事件，有關文書送達之程序，
    依行政程序法之規定。送達，於應受送達人之住居所、事務
    所或營業所為之，但在行政機關辦公處所或他處會晤應受送
    達人時，得於會晤處所為之。於應送達處所不獲會晤應受送
    達人時，得將文書付與有辨別事理能力之同居人、受僱人或
    應送達處所之接收郵件人員。送達不能依上述方法為之者，
    得將文書寄存送達地之地方自治或警察機關，若由郵務機關
    送達者，得將之寄存於送達地之郵政機關，並作送達通知書
    兩份，一份黏貼於應受送達人住居所、事務所、營業所或其
    就業處所門首，另一份交由鄰居轉交或置於該送達處所信箱
    或其他位置，以為送達。當事人變更其送達之處所而不向行
    政機關陳明，致有行政程序法第78條第1 項之情形者，行政
    機關得依職權命為公示送達，違反道路交通管理事件統一裁
    罰基準及處理細則第5 條、行政程序法第72條第1 項前段、
    第73條第1 項、第74條第1 項、第78條第3 項分別定有明文
    。故舉凡與違反道路交通管理事件相關之文書，皆應依上開
    規定送達，始為合法。又本條例之處罰，受舉發違反道路交
    通管理事件之受處罰人，認為受舉發之違規行為應歸責他人
    者，應於舉發違反道路交通管理事件通知單應到案日期前，
    檢附相關證據及應歸責人相關證明文件，向處罰機關告知應
    歸責人，處罰機關應即另行通知應歸責人到案依法處理。逾
    期未依規定辦理者，仍依本條例各該違反條款規定處罰，道
    路交通管理處罰條例第85條第1 項規定明確。準此，舉發通
    知單均應先向受舉發人為合法送達，尤其是「逕行舉發」，
    因非當場攔停，實際駕駛人尚有不明，乃係逕對車輛所有人
    為舉發，倘車輛所有人於應到案日期前，已檢附相關證據及
    應歸責之實際駕駛人之相關證明文件，向處罰機關告知該應
    歸責人，經處罰機關查明屬實，原受舉發之車輛所有人即可
    免責，而由實際違規之應歸責人受罰。必車輛所有人於受舉
    發通知單之合法送達後，未依上述程序向處罰機關告知應歸
    責人，處罰機關始可依法逕對該車輛所有人為裁罰。倘舉發
    通知單未經合法送達於受舉發人之前，處罰機關就對受舉發
    人為裁罰，此舉無異剝奪受舉發人可向處罰機關告知應歸責
    人而予以免責之機會，其裁決程序即非合法。
五、經查：
  (一)本件異議人即受處分人方世宏所有之車號K8T-832 號普通重
    型機車，經人駕駛於98年4 月27日15時4 分許，行經臺北縣
    樹林市（現改制為新北市樹林區○○○路與保安路口（往迴
    龍方向），有「機器腳踏車，不在規定車道行駛」之違規行
    為，經執勤員警以科學儀器取得證據資料證明其行為違規，
    認當場不能或不宜攔截製單舉發，遂對異議人製單逕行舉發
    一節（下稱甲事件），有採證照片影本2 幀、臺北縣（現改
    制為新北市）政府警察局舉發通知單影本1 紙附卷可稽。此
    外，上開機車經人駕駛另於98年9 月22日10時47分許，在臺
    北市○○○路逸仙公園西側，有「在道路收費停車處所停車
    ，經催繳不依規定繳費」之違規行為，稽查人員認當場不能
    或不宜攔截製單舉發，亦對異議人製單逕行舉發一節（下稱
    乙事件），則有採證照片1 幀、臺北市政府交通局舉發通知
    單影本1 紙在卷可憑，且異議人對於上述違規情節均未爭執
    ，固堪信為真實。
  (二)惟就上述甲事件，其舉發通知單是向「臺北市○○區○○路
    423 巷2 弄32號4 樓」為送達，因未獲會晤本人，亦無受領
    文書之同居人、受僱人或接受郵件人員，而於98年5 月12日
    將該送達文書寄存於臺北吳興郵局（第54支局）等情，此有
    臺北縣（現改制為新北市）政府警察局送達證書影本1 紙存
    卷可查。然異議人早於95年12月5 日已將其戶籍籍入現住地
    即臺北縣蘆洲市（現改制為新北市蘆洲區○○○街70巷26號
    7 樓之事實，有個人戶籍資料查詢1 份在卷可證，堪認異議
    人之住所於送達當時即係設在該址，故行政機關對異議人送
    達文書，自應向該址為送達。詎舉發機關即臺北縣（現改制
    為新北市）政府警察局竟是向「臺北市○○區○○路423 巷
    2 弄32號4 樓」為送達，復無證據足認異議人當時確有居住
    該處或曾前往寄存郵局領取送達文書，揆之上開說明，洵不
    生合法送達之效力。縱認「臺北市○○區○○路423 巷2 弄
    32號4 樓」係異議人當初登記之車籍地址，且異議人有變更
    住所未向行政機關陳明，致其應受送達處所不明之情形，至
    多亦僅須承擔道路交通管理處罰條例第16條第1 項第1 款之
    罰鍰責任，行政機關亦可依行政程序法第78條第3 項規定為
    公示送達，不能僅憑付郵向形式上之車籍地寄送文書，即輕
    率認定已完成合法送達程序。從而，上開「逕行舉發」之舉
    發通知單既未曾向異議人為合法送達，原處分機關即逕對異
    議人為裁罰，已剝奪異議人原得依道路交通管理處罰條例第
    85條第1 項規定向處罰機關告知應歸責人而予以免責之機會
    ，依上揭說明，其裁決程序難認合法。
  (三)另就上述乙事件，主管機關即臺北市停車管理工程處所發出
    之停車費催繳通知單，也是向「臺北市○○區○○路423 巷
    2 弄32號4 樓」為送達，因未獲會晤本人，亦無受領文書之
    同居人、受僱人或接受郵件人員，而於98年10月23日將該送
    達文書寄存於臺北吳興郵局（第54支局）等情，亦有臺北市
    停車管理工程處送達證書影本1 紙附卷可稽。本諸前述理由
    ，其送達程序於法不合，難認已生合法催繳之效力。故於主
    管機關踐行合法送達程序，即應向異議人之現住地送達停車
    費催繳通知書，以通知異議人於7 日內補繳，且異議人逾期
    再不補繳之前，舉發機關遽予製單舉發、原處分機關遽予裁
    罰，洵與道路交通管理處罰條例第56條第2 項所定之處罰條
    件有違，均不合法。此外，舉發機關即臺北市政府交通局製
    作舉發通知單（不合法），起初亦是向「臺北市○○區○○
    路423 巷2 弄32號4 樓」為送達，因「招領逾期」遭郵寄機
    關退回後，再向異議人之現住地即「臺北縣蘆洲市（現改制
    為新北市蘆洲區○○○街70巷26號7 樓」為送達，旋於98年
    12月29日由異議人之同居配偶張巧綾代為收受之事實，此有
    退郵信封、送達證書等影本各1 紙在卷可參，益徵異議人當
    時住所確係在目前現住地無訛。而上開舉發既不合法，不因
    舉發通知單完成送達程序而治癒為合法，更不待言。
  (四)從而，本件甲事件之舉發通知單、乙事件之停車費催繳通知
    單均尚未完成合法送達程序，舉發機關即臺北市政府交通局
    就乙事件為舉發，原處分機關就甲、乙事件為裁罰，於法均
    有違誤。
六、綜上所述，本件舉發機關即臺北市政府交通局就乙事件為舉
    發，原處分機關就甲、乙事件為裁罰，於法既有違誤，自應
    由本院將原處分2 件予以撤銷。再者，本於「先程序後實體
    」法理，在程序事項未滿足合法條件之前，本院尚無從就實
    體內容為審認。換言之，本件應先踐行停車費催繳通知單、
    舉發通知單之合法送達程序，視異議人是否補繳、是否於應
    到案日期前檢附相關資料向處罰機關告知應歸責人，再為後
    續適法之處理，以符法制。
七、依道路交通管理處罰條例第87條第2 項、道路交通事件處理
    辦法第19條，裁定如主文。
中    華    民    國   100    年    4     月    7     日
                  交通法庭  法  官  朱嘉川
以上正本證明與原本無異。
如不服本裁定應於送達後5 日內向本院提出抗告狀。
                            書記官  林伶芳
中    華    民    國   100    年    4     月    7     日